【裁判字號】    97,消債抗,90
【裁判日期】    971231
【裁判案由】    更生事件
【裁判全文】
臺灣板橋地方法院民事裁定            97年度消債抗字第90號
抗  告  人  甲○○
上列抗告人因消費者債務清理事件聲請更生，抗告人對於中華民
國97年8 月19日本院97年度消債更字第737 號裁定提起抗告，本
院裁定如下：
    主  文
抗告駁回。
抗告程序費用新臺幣壹仟元由抗告人負擔。
    理  由
一、抗告意旨略以：抗告人原任職新光人壽保險股份有限公司（
    下稱新光人壽），自民國96年2 月向新光人壽申請退休後，
    仍以第三人即抗告人次子周宗明之名義繼續從事保險招攬工
    作（此可由周宗明名下自96年7 月起每月均有新臺幣〈下同
    〉30,000元至90,000元之保險業務收入可知），因此平均每
    月尚有87,000元之收入，惟扣除退佣予客戶後之金額，實際
    上抗告人每月收入僅50,000元左右，實不足以支付先前與最
    大債權銀行即國泰世華商業銀行股份有限公司（下稱國泰銀
    行）協商每月應還款48,226元及房貸31,000元（非原審所認
    定之25,000元；包括中國信託商業銀行股份有限公司〈下稱
    中信銀〉第一順位抵押約房貸25,000元，台新商業銀行股份
    有限公司〈下稱台新銀〉第二順位抵押房貸約6,000 元）及
    日常生活費用，致抗告人先前均以向親友借貸之方式度過難
    關；又衡諸現金保險業務競爭激烈，如抗告人不予退佣，則
    客戶多無投保意願，則此顯屬不可歸責於抗告人之事由；次
    以抗告人固於96年2 月間向新光人壽領得退休金1,383,685
    元，另於96年3 月16日向勞工保險局領得1,499,422 元，惟
    抗告人領得上述款項後，均全數用於清償先前為生活所向親
    友借支之債務及清償協商款項，其中銀行協商每月還款48,2
    26元部分，抗告人僅履行致97年6 月，自97年7 月份開始無
    力繼續繳付而毀諾，亦屬不可歸責於抗告人之事由；再者，
    抗告人之次子周宗明雖已成年，惟現仍在學，平日並無收入
    ，故其日常生活均仰賴抗告人提供，致抗告人平均每月需負
    擔周宗明生活費、房租15,000元之扶養費用，且抗告人與配
    偶周德咸業已離婚，周德咸經濟狀況不佳，並未負擔周宗明
    任何扶養費用，而周宗明名下之收入實為抗告人之收入，原
    審誤認係周宗明之所得，進而認定抗告人對周宗明無需負扶
    養義務等情，實有違常情；又以抗告人名下雖有車號BIY-27
    8 號機車，惟抗告人當初向國稅局申請之財產清單內並無該
    筆財產之記載，且該車車齡已達13年，至今已無殘值，抗告
    人始未於財產目錄載列該機車；末者，抗告人雖於原審提出
    以抗告人為要保人之壽險保險單，惟該等保險單並非儲蓄險
    保險單，將來均無滿期金給付之可能，且因抗告人投保眾多
    保險，致於原審命補正時，有部分保險單漏未提供，惟此係
    事後再行補正之問題，詎原審竟以抗告人未為補正為由，駁
    回抗告人之聲請，抗告人實難甘服，是原裁定逕予駁回抗告
    人更生之聲請，自有違誤，爰請求廢棄原裁定等語。
二、按債務人對於金融機構因消費借貸、自用住宅借款、信用卡
    或現金卡契約而負債務，在聲請更生或清算前，應提出債權
    人清冊，以書面向最大債權金融機構請求協商債務清償方案
    並表明共同協商之意旨，消費者債務清理條例第151 條第1
    項定有明文。次按債務人與金融機構協商成立者，不得聲請
    更生或清算，但因不可歸責於己之事由，致履行顯有重大困
    難者，不在此限；本條例施行前，債務人依金融主管機關協
    調成立之中華民國銀行公會會員辦理消費金融案件無擔保債
    務協商機制與金融機構成立之協商，準用前項之規定，消費
    者債務清理條例第151 條第5 項、第6 項分別定有明文。本
    件抗告人於消費者債務清理條例施行前，既曾依中華民國銀
    行公會會員辦理消費金融案件無擔保債務協商機制，與最大
    債權金融機構中國信託商業銀行股份有限公司（下稱中信銀
    ）成立債務協商，嗣因毀諾而未繼續履約，是依前開規定，
    抗告人提出本件更生聲請，即應符合未繼續履約係因「不可
    歸責於己之事由，致履行顯有重大困難」要件。次按聲請更
    生或清算不合程式或不備其他要件者，法院應以裁定駁回之
    ，但其情形可以補正者，法院應定期間先命補正，消費者債
    務清理條例第8 條亦規定甚明。
三、經查：
（一）抗告人固以其無力清償債務云云為本件主張。然查抗告人
      尚有坐落臺北縣蘆洲市○○街32巷55號2 樓之2 之房屋及
      坐落土地，其所有之房地並於93年5 月5 日設定本金最高
      限額624 萬元之抵押權予中國信託商業銀行，有聲請人提
      出之土地及建物登記謄本在卷可憑（見原審卷Ａ第58頁）
      是該房地之價值應逾624 萬元，應堪認定。而依抗告人提
      出之債權人清冊記載，其尚積欠中信銀之債權為5,772,75
      0 元，足證該房地扣除抵押權擔保之債權外，確尚有價值
      存在。
（二）次以，抗告人於96年2 月間向新光人壽申請退休，並領得
      退休金1,383,685 元，另於96年3 月16日自勞工保險局領
      得退休金1,499,422 元，共計2,883,107 元，近3 百萬元
      ，有抗告人提出退休金收據影本1 紙、存摺影本2 紙為證
      （見原審卷Ａ第124 至126 頁）。且抗告人於96年度全年
      薪資所得額為1,041,013 元、95年度其所得總額為1,133,
      906 元（即1,125,564 元＋8,342 元＝1,133,906 元），
      業據原審依職權向財政部臺灣省北區國稅局三重稽徵所查
      明屬實，有該所97年8 月1 日北區國稅三重二字第097101
      3264號函暨所綜合所得稅結算申報書影本2 份在卷可憑（
      見本院卷Ａ第413 至420 頁），足證抗告人每年均有逾1
      百萬元之薪資收入，且於抗告人96年2 月間退休後，當年
      度仍繼續有薪資收入，且其所得額水準與之前並無明顯減
      少情形。抗告人於抗告中雖主張其上開近300 萬元之退休
      金，除用來履行協商條件每月48,226元外，尚清償其先前
      向親友之借款債務云云，惟如依其此部分之陳述演繹，扣
      除96年2 月至97年8 月（原審裁定時）19個月份協商債務
      916,294 元（即48,226×19＝916,294） 外，則抗告人至
      少尚留有1,966,813 元（即2,883,107 －916,294 ＝1,96
      6,813） ，惟在抗告人未具體提出其究與何位親友借貸、
      借貸金額若干、還款若干等相關借貸、清償文件以資釋明
      下，自難僅得由其泛言陳稱，即認此多達近200 萬元之退
      休金係用來清償其向親友借貸之款項，是抗告人此部分之
      主張，亦無可採。
（三）抗告人雖主張其仍有扶養在學次子周宗明之必要，及其每
      月收入雖達87,000元，為扣除退還予投保客戶之佣金及業
      務人員為招攬業務所需支付之費用後，實際每月收入僅約
      50,000元，不敷支出抗告人與周宗明之必要生活費用，並
      提出房屋租賃契約書影本1 件為證（見原審卷Ａ第178 頁
      ）。然查保險業務員於法並無退佣之義務，抗告人卻願退
      佣予其客戶，此部分支出非必要支出，顯屬可歸責於聲請
      人之事由。又其次子周宗明既已成年，依法本毋庸再予扶
      養，況除抗告人外，周宗明尚有父周德咸，亦非全由聲請
      人1 人負擔扶養義務；雖抗告意旨以周德咸經濟狀況不佳
      ，並未負擔周宗明任何扶養費用等情為主張，惟未提出任
      何相關文件以資釋明，亦無從僅由抗告人之泛言陳稱，即
      得遽認此部分之抗告意旨可採。是即令以內政部統計處所
      頒國民最低必要生活費用每人每月須9,829 元計算，抗告
      人與負擔周宗明1/2 之必要生活費用為14,744元（即9,82
      9 ×1.5 ＝14,744，元以下4 捨5 入），是以聲請人自認
      每月平均收入87,000元扣除協商須支付之48,226元、房貸
      約25,000元後，尚餘13,774元，約略與其與周宗明所需之
      扶養費用相當。復查周宗明亦係新光人壽之業務員，自96
      年7 月起迄今每月均自該公司領取3 萬元至9 萬餘元之業
      務津貼，亦有抗告人提出業務津貼表影本在卷可參（見原
      審卷Ａ第114 至123 頁），雖抗告人以：此係其以周宗明
      之名義招攬保險業務，並非周宗明本人之收入等語為主張
      ，惟依此項主張，反可認抗告人招攬保險之業務並未因其
      退休而受影響，亦難認聲請人有何不可歸責事由，致無法
      履行協商。
（四）再者，抗告人於95年9 月28日與無擔保最大債權銀行國泰
      銀行協商成立，每月清償48,226元；抗告人雖主張其自97
      年7 月起即毀諾等情，惟抗告人至遲於本件聲請（97年6
      月30日）前均仍正常履行中，並無毀諾情事，此觀抗告人
      提出財團法人金融聯合徵信中心綜合信用報告、債權銀行
      台新銀行、美國運通銀行、臺灣新光商業銀行陳報狀即明
      ，是抗告人既於本件聲請前並無毀諾之情事存在，則其於
      本件實係以「預告毀諾」之方式進行聲請，更難認抗告人
      有何不可歸責於己之事由，致無法履行協商條件。
（五）末以，抗告人以自己為要保人，周宗明為被保險人，向國
      泰人壽保險股份有限公司投保安康住院醫療終身壽險，有
      該公司97年7 月24日國壽字第0970070682號函暨保險契約
      狀況一覽表各1 紙在卷可按（見本院卷第277 至27 8頁）
      。然抗告人提出之財產目錄中，並未說明有尚未履行完畢
      之保險契約（見本院卷第5 頁），雖抗告人以其投保之保
      險單眾多，一時無法補齊，僅係日後補正之問題等情為主
      張，惟抗告人既經原審於97年7 月7 日裁定命聲請人補正
      ，聲請人逾期仍未補正（見原審卷Ａ第55頁），且審酌抗
      告人既以招攬保險業務維生，其當係從事保險業務之專門
      人員，是原審命其限期提出所有相關保險單，對抗告人並
      非失之過酷，抗告人僅泛稱一時無法補齊，而未於相當期
      限內補正等情為辯，自難認有理由。
四、綜上所述，抗告人聲請更生，既有消費者債務清理條例第46
    條第3 款所定情形，經本院裁定命補正後，仍未提出與更生
    相關之關係文件，復未舉證證明究有何不可歸責於己之事由
    ，致不能履行協商或有不能履行之虞，其聲請即有未合，原
    裁定駁回抗告人更生之聲請，並無不當，抗告意旨指摘原裁
    定為不當，求予廢棄，為無理由，應予駁回。
五、據上論結，本件抗告為無理由，依消費者債務清理條例第11
    條第2 項、第15條，民事訴訟法第495 條之1 第1 項、第44
    9 條第1 項、第95條、第78條，裁定如主文。
中    華    民    國    97    年    12    月    31    日
                  民事第二庭    審判長法  官  蕭胤瑮
                                      法  官  連育群
                                      法  官  鍾啟煌
以上正本證明與原本無異
本裁定不得再抗告
中    華    民    國    97    年    12    月    31    日
                                      書記官  張國仁


司法院資訊處製作；財團法人民間司法改革基金會備份。
